臺灣高等法院臺中分院民事判決
                                       108年度上字第58號
上  訴  人
兼下 三 人
訴訟代理人  詹武財  


視同上訴人  詹高鎏  
            詹高㖮  
            詹欽墩  
被 上訴 人  詹得勝  
            詹德應  
兼上 二 人
訴訟代理人  詹德本  

上  一  人
訴訟代理人  林松虎律師
複 代理 人  黃心怡  
上列當事人間請求分割共有物事件，上訴人對於中華民國107年9
月19日臺灣南投地方法院104年度訴字第344號第一審判決提起上
訴，本院於110年8月4日言詞辯論終結，判決如下：
    主  文
一、原判決主文第二項及第三項關於兩造共有南投縣○○鄉○○段00
    0○000地號土地分割部分，暨該部分訴訟費用之裁判均廢棄
    。
二、上開廢棄部分，兩造共有南投縣○○鄉○○段000○000地號土地
    合併分割如附圖三所示：編號A、G面積共39.74㎡由視同上訴
    人詹欽墩取得；C面積75.85㎡由上訴人詹武財取得；D面積75
    .96㎡由被上訴人詹德本取得；E面積75.97㎡由被上訴人詹得
    勝取得；F、I面積共162.48㎡由被上訴人詹德應取得；J面積
    39.76㎡由視同上訴人詹高㖮取得；K面積65.07㎡、L面積180.8
    2㎡由視同上訴人詹高鎏取得；B、H面積共362.37㎡為私設通
    路，由兩造按附表二所示應有部分比例維持共有取得。
三、第一審、第二審（均除撤回起訴部分外），訴訟費用由兩造
    依附表三所示比例負擔。
    事實及理由
壹、程序方面
一、按訴訟標的對於共同訴訟之各人必須合一確定者，共同訴訟
    人中一人之行為有利益於共同訴訟人者，其效力及於全體，
    民事訴訟法第56條第1款定有明文。查被上訴人於原審起訴
    ，請求裁判分割兩造共有坐落南投縣○○鄉○○段000○000地號
    土地（下稱系爭588地號土地、系爭590地號土地，合稱系爭
    土地），經原審判決後，僅上訴人詹武財提起第二審上訴，
    其上訴有利於其餘共同被告，效力應及於其餘共同被告。是
    原審共同被告詹高鎏、詹高㖮、詹欽墩（下稱分別詹高鎏、
    詹高㖮、詹欽墩，合稱詹高鎏等3人），應為視同上訴人（另
    被告詹鐘亮、詹欽滄非系爭土地共有人，業經被上訴人撤回
    起訴，已非本件當事人，原審卷202至204頁、本院卷二319
    頁）。
二、原判決關於南投縣○○鄉○○段000地號土地（下稱587地號土地
    ）分割部分，因屬依農業用地興建農舍辦法第12條套繪管制
    之農業用地（本院卷一185頁），業經被上訴人撤回起訴（
    本院卷二96頁），並經對造同意（本院卷二96、136之1至14
    7頁），該筆土地非本件審理範圍。
貳、實體方面：
一、被上訴人主張：系爭土地為兩造共有，各共有人之應有部分
    如附表一所示。系爭土地使用現況如附圖一所示，系爭土地
    並無不能分割之情事，兩造亦未訂有不分割之特約，迄未能
    達成分割協議，且兩造均同意合併分割，而坐落588 地號土
    地上之建物為被上訴人之祖厝，且被上訴人之父詹通於民國
    75年間即在588地號土地上種植蔬菜、竹子，並有申請電錶
    ；詹武財於84年間已在兩造共有同段587地號土地興建農舍
    ，致該筆土地遭主管機關套繪管制，而無法分割，詹武財實
    已佔盡系爭土地共有人便宜，故588地號土地應分由被上訴
    人取得，其餘共有人按其建物坐落系爭土地之位置分配。爰
    訴請依附圖二所示方法合併分割系爭土地，各編號取得人如
    附圖二附註欄所示，X、Y私設通路由兩造共有人按原應有部
    分計算比例維持共同取得（下稱甲案）；系爭土地之地形狹
    長，甲案已依建築技術規則，劃設6公尺寬之私設巷道，並
    於巷尾設迴車道，而甲案之私設通路亦未損及詹高鎏等3人
    現有建物，應屬最妥適之分割方案。
二、上訴人則以：
    詹武財僅於588地號土地有應有部分，於590地號土地並無應
    有部分，且詹武財於588地號土地種植果樹，應分配取得588
    地號土地之位置；又扣除私設通道面積後，詹武財可分配土
    地面積達75.85㎡，被上訴人所主張甲案將590地號土地如附
    圖二P部分分配予詹武財，但該P部分土地臨私設通路寬度僅
    約4公尺，遠低於甲案其他共有人取得土地之臨路寬度，對
    詹武財顯不公平；又甲案之私設通路北側緊鄰詹高鎏等3人
    所有房屋，亦影響其等之居住安全，顯非妥適之分割方案。
    系爭土地應依附圖三所示方案合併分割，各編號取得人如附
    圖三附註欄所示，B、H私設通路由兩造共有人按原應有部分
    算比例維持共同取得（下稱乙案）；乙案各共有人分得土地
    臨私設通路之寬度相當，對全體共有人較為公平，另私設通
    路北側距詹高鎏等3人所有房屋尚有些許空間，不致影響其
    等居住安全，應屬較為妥適之分割方案。
三、原判決按被上訴人之主張判決依原判決附表三、四、五及附
    圖二分割系爭土地。詹武財不服提起上訴，詹武財與詹高鎏
    等3人均聲明：原判決廢棄；系爭土地依附圖三之乙案合併
    分割。被上訴人答辯聲明：上訴駁回；系爭土地依附圖二之
    甲案合併分割。
四、本院協同兩造整理不爭執事項如下（本院卷二95至96、268
    頁）：
  ㈠系爭土地為鄉村區、乙種建築用地，應有部分比例如附表一
    ，兩造均同意合併分割。
　㈡兩造同意系爭土地所採分割方案各人分配區塊位置均不需鑑
    價找補，各共有人分配土地若為畸零地，無法建屋亦沒關係
    。
　㈢兩造所提系爭土地分割方案私設通路長度均為45公尺以上。
五、本院之判斷：
  ㈠按各共有人，除法令另有規定外，得隨時請求分割共有物；
    但因物之使用目的不能分割或契約訂有不分割之期限者，不
    在此限；又分割方法不能協議決定者，法院得因任何共有人
    之請求，命為分配；共有人部分相同之相鄰數不動產，各該
    不動產均具應有部分之共有人，經各不動產應有部分過半數
    共有人之同意，得適用前項規定，請求合併分割，民法第82
    3條第1項、第824條第2項、第6項分別定有明文。查被上訴
    人主張系爭土地為兩造所共有，各共有人之應有部分如附表
    一所示，且無不能分割之情事，兩造亦無不分割之約定，惟
    無法達成分割協議，兩造均同意合併分割等情，為上訴人所
    不爭執，並有土地登記謄本可證（原審卷202至204頁），堪
    認為真實，且迄本件言詞辯論終結前，兩造迄未能達成分割
    之協議，則被上訴人依上開規定請求判決合併分割系爭土地
    ，自屬有據。
　㈡又共有物之分割，法院得因任何共有人之請求，命以原物分
    配於各共有人。以原物為分配時，因共有人之利益或其他必
    要情形，得就共有物之一部分仍維持共有。民法第824條第2
    項第1款、第4項定有明定。另定共有物之分割方法，固可由
    法院自由裁量，惟仍應斟酌各共有人之意願、共有物之性質
    、經濟效用及全體共有人之利益等情形，為適當公平之分割
    （最高法院105年度台上字第768號判決意旨參照）。經查：
　　⒈系爭土地為鄉村區乙種建築用地，北、東、南側為587地號
      及同段591地號土地包圍，東側隔587地號土地可接至鹿谷
      鄉光復路，西側臨新庄巷，經新庄巷可通往光復路；系爭
      土地使用現況如附圖一所示，其中590地號土地上編號J、
      I、G未辦保存登記建物為詹高鎏等3人共有，編號C建物為
      詹高鎏所有，588地號土地上編號V、T建物為詹得勝所有
      ，588地號土地東、南部分均為雜草及樹木等情，有原審
      勘驗筆錄、現況測量圖、照片24張可證（原審卷100至117
      頁）。
　　⒉系爭土地之分割方法，分據被上訴人提出甲案（如附圖二
      ），上訴人提出乙案（如附圖三），均有依建築技術規則
      建築設計施工篇第2條、第3之1條規定，劃設寬6公尺私設
      通路，且於通路末端設置汽車迴車道；並依建築技術規則
      設計施工篇第263條及南投縣建築管理自治條例第17條第1
      項之規定，自通路邊（即臨593地號土地之新庄巷部分）
      退縮1.5公尺以上，及兩旁均等退讓以達到6公尺寬度邊界
      線。
　　⒊兩造分別主張甲、乙案，主要差異為被上訴人與詹武財分
      配之位置。被上訴人主張甲案如附圖二，詹得勝分配L面
      積79.51㎡，臨私設通道寬度約9.5公尺；詹德本分配0、R
      面積共79.5㎡，臨私設通道寬度約6公尺；詹德應分配T、N
      面積共155.33㎡，臨私設通道寬度共約20.5公尺；詹武財
      分配P面積75.84㎡，臨私設通道寬度約4.7公尺。而上訴人
      所主張乙案如附圖三，詹得勝分配E面積75.97㎡，臨私設
      通道寬度約8.5公尺；詹德本分配D面積75.96㎡，臨私設通
      道寬度約10公尺；詹德應分配F、I面積共162.48㎡，臨私
      設通道寬度約14公尺；詹武財分配C面積75.85㎡，臨私設
      通道寬度約11.5公尺。甲案分配與詹武財土地之臨路寬度
      僅約4.7公尺，顯然少於其他共有人，而乙案分配土地臨
      路寬較少之詹得勝，仍可達約8.5公尺，就臨路寬度而言
      ，以乙案對全體共有人較為適當公平。
　　⒋另就詹高鎏等3人分配土地部分，甲案私設通路北側至590
      地號北側界址線（即附圖二I、J、S）深度約5至4.5公尺
      ，該私設通路北側確有緊鄰詹高鎏等3人共有建物之情形
      ；乙案私設通路北側至590地號北側界址線（即附圖三J、
      K、G）深度約6至5.5公尺，該私設通路之北側與詹高鎏等
      3人共有建物間尚留有部分空地，且其深度6至5.5公尺，
      亦較利於詹高鎏等3人使用分割後分配之土地，就私設通
      路開設位置而言，亦以乙案較符合詹高鎏等3人之利益。
　　⒌又被上訴人與詹武財均亟欲分配取得588地號土地之位置，
      被上訴人所主張甲案於588地號土地部分，除詹欽墩取得
      附圖二K面積22.75㎡，及私設通道Y面積155.22㎡外，其餘
      面積279.04㎡均被上訴人取得，然詹武財於588地號土地有
      應有部分4分之1（於590地號土地無應有部分），卻未能
      分配任何土地；而採上訴人所提乙案，除詹武財則取得附
      圖三C面積75.85㎡外，被上訴人3人尚可取得附圖三E面積7
      5.97㎡（詹得勝）、D面積75.96㎡（詹德本）、F面積49.55
      ㎡（詹德應），應屬較為公平之分割方案。至被上訴人主
      張附圖二N部分（即附圖三C，588地號土地東南側）係由
      被上訴人使用種菜、竹筍，固提出照片為證（本院卷二32
      9、330頁），然詹武財於588地號土地有應有部分高達4分
      之1，於590地號土地則無任何應有部分，詹武財合併分割
      前僅可使用588地號土地，自不應以588地號土地占有使用
      現狀作為588地號土地分配之基準；且詹武財分配取得附
      圖三C部分，並無被上訴人所有建物，又被上訴人3人分得
      土地本因私設通路間隔，而無法合併使用，故採乙案分割
      系爭土地，對被上訴人亦無重大不利益。另被上訴人主張
      詹武財於587地號土地興建如附圖一B建物，致該筆土地無
      法分割云云，然本件僅就系爭土地判決分割，故兩造於另
      筆587地號土地之爭議，自非本件所應審酌之事項。
　　⒍本院審酌上開情形，系爭土地依上訴人主張如附圖三所示
      乙案分割，即由詹欽墩取得編號A、G面積共39.74㎡，詹武
      財取得C面積75.85㎡，詹德本取得D面積75.96㎡，詹得勝取
      得E面積75.97㎡，詹德應取得F、I面積共162.48㎡，詹高㖮
      取得J面積39.76㎡，詹高鎏取得K面積65.07㎡、L面積180.8
      2㎡，B、H面積共362.37㎡為私設通路，由兩造按附表二所
      示應有部分比例維持共有取得之分割方案，符合多數共有
      人使用現況、經濟價值及全體共有人之公平，應屬較為適
      當之分割方法。
四、綜上所述，系爭土地應以上訴人主張如附圖三之分割方案較
    為適當，原判決就系爭土地所定之分割方法，未及審酌上訴
    人於本院提出之新分割方案，尚有未洽。上訴意旨指摘原判
    決所採分割方法不當，求予廢棄改判，為有理由，應由本院
    予以廢棄，改判如主文第二項所示。
五、因共有物分割、經界或其他性質上類似之事件涉訟，由敗訴
    當事人負擔訴訟費用顯失公平者，法院得酌量情形，命勝訴
    之當事人負擔其一部，民事訴訟法第80條之1定有明文。又
    共有物分割之方法，可由法院自由裁量而為適當之分配，不
    受任何共有人主張之拘束，故本件雖依上訴人主張附圖三之
    乙案為裁判分割，然因分割共有物之訴係以請求分割共有物
    之形成權為訴訟標的，當事人提出之分割方法僅係供法院參
    考，對於各共有人而言，並無勝負之問題，故本件訴訟費用
    應由兩造依系爭土地之原應有部分之比例負擔，始為合理，
    爰諭知如主文第三項所示。
六、據上論結，本件上訴為有理由，依民事訴訟法第463條、第3
    85條第1項前段、第450條、第80條之1，判決如主文。
中　　華　　民　　國　　110 　年　  8  　月　  25 　　日
        　　    民事第八庭    審判長法　官  杭起鶴
　　　　　　　　　　　　　　        法　官  羅智文
　　　　　　　　　　　　　　　      法　官  吳國聖
正本係照原本作成。       
兩造均得上訴。
如不服本判決，應於收受送達後20日內向本院提出上訴書狀，其
未表明上訴理由者，應於提出上訴後20日內向本院補提理由書狀
（均須按他造當事人之人數附繕本）。因疫情而遲誤不變期間，
得向法院聲請回復原狀。
上訴時應提出委任律師或具有律師資格之人之委任狀；委任有律
師資格者，另應附具律師資格證書及釋明委任人與受任人有民事
訴訟法第四百六十六條之一第一項但書或第二項所定關係之釋明
文書影本。如委任律師提起上訴，應一併繳納上訴裁判費。  

                                    書記官  翁淑婷

中　　華　　民　　國　　110 　年　　8 　　月　　26　　日




附表一：588、590地號土地應有部分比例
共有人 588地號 （面積457.01㎡） 590地號 （面積621.01㎡） 換算面積合計 詹得勝 9分之1 9分之1 119.78㎡ 詹德本 9分之1 9分之1 119.78㎡ 詹德應 36分之13（自詹鐘亮受讓4分之1） 9分之1 234.03㎡ 詹武財 4分之1 無 114.25㎡ 詹高鎏 18分之1 18分之10 370.4㎡ 詹高㖮 18分之1 18分之1 59.89㎡ 詹欽墩 18分之1（自詹欽滄受讓36分之1） 18分之1（自詹欽滄受讓36分之1） 59.89㎡ 

附表二：附圖三編號B、H各共有人之應有部分比例
編號  共有人 應有部分比例 1 詹武財 11425/107802 2 詹德本 11978/107802 3 詹德應 23403/107802 4 詹得勝 11978/107802 5 詹欽墩 5989/107802 6 詹高鎏 37040/107802 7  詹高㖮 5989/107802 合計  1 

附表三：訴訟費用負擔比例
編號  當事人 訴訟費用負擔比例 1 詹武財 11425/107802 2 詹德本 11978/107802 3 詹德應 23403/107802 4 詹得勝 11978/107802 5 詹欽墩 5989/107802 6 詹高鎏 37040/107802 7  詹高㖮 5989/107802 合計  1